臺灣嘉義地方法院民事判決　九十年訴更字第一號
　　原　　　告　　甲○○
　　被　　　告　　乙○○○
右當事人間請求損害賠償事件，本院判決如左：
    主    文
被告應給付原告新台幣壹佰伍拾萬元。
訴訟費用由被告負擔。
    事    實
甲、原告方面：
  一、聲明：被告應給付原告新台幣（下同）壹佰伍拾萬元。
  二、陳述：
    （一）緣兩造為叔嫂關係，由於原告母親年老眼盲，常年依原告微薄之工作收入
          相依為命，而大哥家境富裕，對寡母孤苦置若罔聞，非但不加挹注，且大
          嫂於民國（下同）八十九年二月十一日上午冷嘲熱諷，謂眼瞎還到鄰居串
          門子不知道羞恥，原告聞言加以責罵，既不扶養還要逼母親去死，雙方因
          而互罵，原告回房後被告竟乘原告不注意之際，以不明凶器毆擊原告頭部
          ，致裂傷並腦震盪，原告為念叔嫂，未加追究，殊不知腦震盪被擊後引起
          病變，形成器質性精神病，非但情緒不安，有衝動攻擊傾向，且每日失眠
          頭痛，無法工作，人見人怕，精神痛苦異常，此病變之發生係由於被告之
          重擊腦部之後遺症，具有相當因果關係，自應由被告負賠償責任，查原告
          四十一年生，原從事水泥工作，事故發生時為四十七歲，算至勞工退休年
          限六十五歲為止，尚有工作年限十七年，每月以最低工資一萬八千三百元
          ，再依霍夫曼扣除中間利息計二百二十九萬四千一百六十元之工作損失，
          加以精神慰撫金之十六萬元，自應由被告負賠償之責，茲因顧及親誼關係
          ，先請求一百五十萬元（即工作損失先請求一百三十四萬元、精神慰撫金
          十六萬元）。
    （二）又被告否認傷害原告係以１、如被告傷害原告何以主動聲請調解２、如被
          傷害住院十天何以要無條件和解，但查１、原告於八十九年二月十二日起
          住院十天那有可能於二月二十五日聲請調解，而是原告回家休養時姪女（
          被告之女）叫原告到調解委員會接受調解，且調解書說是雙方一言不合，
　　　　　遂起衝突進而造成肢體衝突演變成傷害事件並非說原告打被告。２、當時
　　　　　以為身體僅受表皮之傷害，故願接受調解。
    （三）原告發生頭暈、輕微腦震盪現象，係因被告毆打行為所致，且造成腦部傷
          害，不一定腦部外觀先要有外傷才可造成，往往受到傷害後，腦部產生器
          質性精神病的傷害，需經過一段時間始顯現出症狀。被告抗辯原告之傷害
          係由車禍所致，純屬臆測之詞，未提出任何證據，且原告於案發當日（八
          十九年二月十一日）是因為沒有作斷層掃瞄，無法判斷出頭部受傷之情形
          ，診斷書只是說無法從外表看出，原告並非再度受傷之後才住院，原告之
          傷害與被告不法行為間有因果關係。
  三、證據：提出診斷證明書二份、薪資證明一份、戶籍謄本一份等為證。
乙、被告方面：
  一、聲明：駁回原告之訴。
  二、陳述：
　　（一）原告是一無業遊民，根本沒有收入，每天無所事事，無能力奉養母親，倒
　　　　　是以欺騙之方法，將其父親留給其母親之土地變賣，將款項全部花費殆盡
　　　　　，現在其母親是由被告提供土地供辦農保，每月領取三千元之老農年金及
　　　　　時由被告所提供之稻米食用過日，真正不孝是原告，且原告平日無理取鬧
　　　　　，時常向被告借錢，若不借給原告，則原告就辱罵、毆打。
    （二）兩造於八十九年二月十一日上午十一時二十分確有衝突事件，然該事件中
          被告卻未曾傷害原告，該衝突是原告主動引起，原告毆擊被告，被告根本
          未傷害到原告，此由兩造到調解委員會調解係由原告主動聲請即可證明，
          若被告確有此傷害行為，原告又住院近十天，怎可如此無條件和解？且原
          告先至嘉義縣警察局朴子分局大鄉派出所告訴被告傷害等罪並製作筆錄，
          其筆錄內容並未曾提及被告「以不明凶器毆擊原告頭部，致裂傷並腦震盪
          」，而係被告以膠綿脫鞋欲打原告卻未打到即為原告毆傷倒地，且原告當
          日到大鄉派出所製作告訴筆錄，該製作筆錄之員警亦可證明原告當時無外
          傷，更無「頭部外傷並腦震盪、臉部及左手擦傷」之情形，此由該傷害刑
          事筆錄可證。
    （三）原告所舉之朴子醫院八十九年三月八日所出立之診斷書內載：「１、頭部
          外傷併腦震盪２、臉部及左手擦傷」，與原告所陳述之被告傷害原告行為
          事實內容不符，若被告真持不明凶器傷害原告，又怎會導致原告之「臉部
          及左手擦傷」？且原告自八十七年九月二十九日即曾因精神疾病至朴子醫
          院精神科門診，其臨床症狀究係如何？是否當時即有精神方面疾病，而導
          致器質性精神病？原告在八十九年二月十二日起住院至同年月二十一日，
          係因為原告發生車禍事故，且原告親口告訴被告之女兒該傷害係因發生車
          禍所致。原告八十九年三月八日之診斷書僅載頭部外傷、臉部擦傷等，足
          證原告係因在八十九年二月十二日因騎機車發生車禍而造成該等傷害，非
          被告之行為所致，二者間無因果關係。
　　（四）據原告所提出之八十九年二月十一日驗傷診斷證明書僅載原告左拇指挫傷
　　　　　、頭部並無明顯瘀傷或外傷，但自行政院衛生署朴子醫院九十年年九月二
          十八日函覆所附之出院病例摘要及八十九年二月十二日之診斷證明書所載
          ：頭部外傷（腦震盪）、臉額部、左手挫傷，二者之病症顯無關連；且要
          造成原告腦震盪，必須要有重力毆擊始可能造成，案發當日原告頭部既無
          外傷或瘀傷，顯然被告無對原告為不法侵害行為。
  三、證據：提出調解書影本一份為證，並聲請向行政院衛生署朴子醫院調閱原告甲
      ○○之外科病歷資料，及聲請訊問該醫院之謝俊雄、張金龍、胡峻義醫生。
丙、本院職權：（一）函財政部南區國稅局嘉義縣分局查原告甲○○之報稅資料。
              （二）函行政院衛生署朴子醫院查：
                  １、原告甲○○於八十九年二月十五日前是否曾因精神疾病至貴
                      院就醫？又其器質性精神病於第一次至貴院就醫時間為何？
                      又於八十九年二月十五日就醫時，其因外力致腦部受傷之傷
                      害症狀是否業已顯現於外部？
                  ２、原告甲○○所受之傷害能否復原？期間多少？其是否喪失或
                      減少勞動能力？程度為何？符合勞工保險殘障給付標準表何
                      種障礙項目？及其等級？
                  ３、原告甲○○自八十七年九月二十九日迄今至貴院就醫之相關
                      資料參辦。
                  ４、原告甲○○於八十七年九月間所罹患之憂鬱症與八十九年二
                      月十五日所患器質性精神病間是否有關連性？前者是否因外
                      力或本身影響而致後者之病？
                  ５、請提供原告甲○○於八十九年二月十二日、二月十一日之診
                      斷書中文病歷資料。
              （三）訊問行政院衛生署朴子醫院胡峻義、張金龍、謝俊雄醫生。
              （四）嘉義縣警察局朴子分局調閱兩造間於八十九年二月十一日之傷
                    害告訴相關資料及筆錄及訊問該案承辦員警李建能。
              （五）函勞工保險局請檢送原告甲○○之勞保資料參辦。
    理    由
一、本件原告主張：兩造為叔嫂關係，於八十九年二月十一日上午因被告責罵原告母
    親之事，雙方互罵，被告竟乘原告不注意之際，以不明凶器毆擊原告頭部，致裂
    傷並腦震盪引起病變形成器質性精神病，非但情緒不安，有衝動攻擊傾向，且每
    日失眠頭痛，無法工作，精神痛苦異常，此病變之發生係由於被告之重擊腦部之
    後遺症，具有相當因果關係，而被告抗辯原告受傷係因車禍所致，純屬臆測之詞
    ，是被告自應負損害賠償責任，又查原告四十一年生，原從事水泥工作，算至勞
    工退休年限六十五歲為止，尚有工作年限十七年，每月以最低工資一萬八千三百
    元，再依霍夫曼扣除中間利息計二百二十九萬四千一百六十元之工作損失，加以
    精神慰撫金之十六萬元自應由被告負賠償之責，茲因顧及親誼關係，先請求一百
    五十萬元（即工作損失先請求一百三十四萬元、精神慰撫金十六萬元）等語。
二、被告則辯稱：兩造於八十九年二月十一日上午十一時二十分確有衝突事件，然該
    事件中被告卻未曾傷害原告，且大鄉派出所刑案筆錄內容並未曾提及被告「以不
    明凶器毆擊原告頭部，致裂傷並腦震盪」，而係被告以膠綿脫鞋欲打原告卻未打
    到即為原告毆傷倒地。又原告所提八十九年三月八日診斷書內載：「１、頭部外
　　傷併腦震盪。２、臉部及左手擦傷」，與原告所陳述之被告傷害原告行為事實內
　　容不符，且原告自八十七年九月二十九日即曾因精神疾病至朴子醫院精神科門診
　　，其臨床症狀究係如何？是否當時即有精神方面疾病，而導致器質性精神病？另
　　原告親口告訴被告之女兒該傷害係因發生車禍所致，此據原告所提出之八十九年
　　二月十一日驗傷診斷證明書僅載原告左拇指挫傷、頭部並無無明顯瘀傷或外傷，
　　及行政院衛生署朴子醫院九十年九月二十八日函覆所附之出院病歷摘要及八十九
　　年二月十二日之診斷證明書所載：頭部外傷（腦震盪）、臉額部、左手挫傷，可
　　證二者之病症顯無關連，是原告之傷害係因騎機車發生車禍所造成，非被告之行
　　為所致，二者間無因果關係等語，資為抗辯。
三、原告主張：於八十九年二月十一日上午因被告責罵原告母親之事，被告竟乘原告
    不注意之際，以不明凶器毆擊原告頭部，致裂傷並腦震盪引起病變形成器質性精
    神病，非但情緒不安，有衝動攻擊傾向，無法工作，精神痛苦異常，此病變之發
    生係由於被告之重擊腦部之後遺症，具有相當因果關係，業據提出診斷證明書、
    薪資證明書為證，而被告亦不否認雙方於上揭時間發生爭執毆打之事實，惟否認
    原告所罹患之器質性精神病係因伊毆打行為所致，而係因原告案發當日因其他車
    禍事故所造成等語，資為抗辯。是本件經審究者在於原告所罹患之器質性精神病
    是否係因被告於八十九年二月十一日上午毆打原告行為所致？
  （一）經查，本院函行政院衛生署朴子醫院詢問：「原告甲○○於八十七年九月間
        所罹患之憂鬱症與八十九年二月十五日所患器質性精神病間是否有關連性？
        前者是否因外力或本身影響而致後者之病？」，經該醫院於九十一年一月三
　　　　十一日九十一朴醫歷字第０三二七號函覆：「（三）精神科胡峻義主任：病
　　　　患於八十七年十月所患憂鬱症與八十九年二月十五日所患器質性精神病非前
　　　　因後果，故無直接關聯性，至於憂鬱症病是否因外力或本身疾病而引發成器
　　　　質性精神病是有可能」。
        另據原告精神科主治醫生胡峻義於本院當庭證稱：
        「（問：八十九年二月十一日，甲○○有去讓你看病？）是的，事實上，他
        在民國八十七年十月間就因為憂鬱症來就診過，八十九年二月十五日，他來
        醫院，主述頭部有失眠、頭暈、人事地物分不清楚、走路不穩、脾氣暴躁、
        有攻擊行為，因此醫院予以會診。甲○○在八十九年三月六日時，就在精神
        外科接受治療。」
        「（問：有關他在八十九年二月十五日到醫院門診有上開症狀之情形，是否
        是屬於器質性精神病的症候？）是的」
        「（問：造成該病的原因為何？）除了本身的生理疾病，如長腦瘤、腦血管
        破裂外，其他通常都是外力所引起的。」
        「（問：那甲○○的病情，是如何引起的？）該症狀並非是其自身的生理疾
        病所引起的，因為我們替他做過斷層掃瞄，他沒有腦血管破裂或腦部長瘤等
        情形。」
        「（問：有無他八十七年二月十一日的病歷表？）他沒有在二月十一日到醫
        院門診，二月十二日上午十一點左右他才來急診。」
　　　　「（問：【提示甲○○二月十一日下午的門診病歷】為何他有這份病歷？）
        他那天有到外科門診，由謝俊雄醫師診療，據病歷所載他當時頭皮有開放
　　　　性的傷口及多處未明式的傷口。」
        「（問：但是為何醫院出具的診斷證明是頭暈無明顯外傷？）那是依據電腦
        輸入代碼顯示的，所以應該以驗傷診斷書為準。」
        「（問：二月十五日，甲○○去門診時，他是否知道他有器質性的精神傷害
        ？）當時，他的意識已經模糊。」
        「（問：一般情形，病人多久時間會發覺他有上開器質性的疾病？）要是輕
        微的話，病人在一個禮拜就會查覺，要是嚴重的話，病人就沒有病識感。本
        件病人的程度大概介於輕微到中等之間。依我們的判斷，病人大約在兩個禮
        拜內應該會知道他有上開病症。」（見本院九十年十一月十三日言詞辯論筆
        錄）
        ，據此，原告所罹患器質性精神病與先前罹患憂鬱症既無關聯性，且原告本
        身亦無腦腫瘤或腦血管破裂等自身心理之因素所造成，則即可認定原告是因
        外力而致罹器質性精神病。
  （二）次查，被告係以十元之塑膠脫鞋及不知何物打擊原告致受傷之事實，業據嘉
        義縣警察局朴子分局於九十年二月十六日（九十）嘉朴警三字第九０八四號
        函所附之刑案偵查卷宗【甲○○於八十九年二月十一日下午十六時偵訊（調
        查）第一次筆錄有詳載；復有該刑案承辦員警李建能到庭證稱：
        「（問：兩造爭執時，是你去處理的，當時情形如何？）八十九年十二月十
        一日下午六點多，甲○○來派出所報案，說乙○○○拿一雙十元的拖鞋打他
        ，我們即予受理，但因為事情發生在當天早上，來報案時現場已遭破壞。甲
        ○○來報案時，我看她身上並無外傷、瘀血等情形。」
        「（問：他的頭部有無受傷？）他有提出一張診斷證明書，我是照那證明書
        去寫下的。」
        「（問：後來乙○○○也有去派出所，她如何講？）她說甲○○也有打她，
        雙方互打，她說她是拿一雙十元的那種塑膠拖鞋打甲○○。甲○○也有打她
        ，但是沒有打到。」
        「（問：當時，甲○○表示是被不明凶器打傷這部分，是如何對你說的？）
        當時他是說被塑膠拖鞋及不知何物以及徒手打他，但是沒有說明是被什麼東
        西打到。」（見本院見本院九十年十一月十三日言詞辯論筆錄）
        ，由此足證，被告確實有以不明物體毆打原告頭部之事實。
  （三）雖被告抗辯原告所提出九十年二月十一日及二月十二日所載診斷證明書何以
        會記載不同之傷害程度，係因原告於本件事故案發後，另發生車禍外力因素
        導致原告受有器質性精神病等語，然經本院開立上揭二張診斷證明書之醫師
        謝俊雄、張金龍醫師分別到庭證稱如下：
        １、有關證人謝俊雄部分：
            「（問：本件你所開立之診斷證明書為何上面會註明，無明顯外傷？）
            當時是病人自己口述頭昏，我是外科，甲○○的主治醫師是張醫師。」
            「（問：那天就診時，如果病患本身有精神病是否可以看得出來？）那
            天原告就診時，是看得出來病人有一點怪怪的。」
            「（問：診斷證明書上所載拇指挫傷是何指？）是紅腫或瘀血。」
            「（問：當時原告是否有外傷？）我有診查原告頭部，沒有看原告頭有
            外傷，所以就沒有進一步再診查。」（見本院九十一年三月十九日準備
            程序筆錄）
        ２、有關證人張金龍部分：
            「（問：原告在八十九年二月十二日到你們醫院就診，診斷證明有載明
　　　　　　頭暈、嘔吐等，就病歷摘要第十六項的部分是什麼情形？）原告額頭部
　　　　　　有瘀青腫脹擦傷，左手臂亦同。」
　　　　　　「（問：病歷第十二項是否原告自己陳述？）是根據原告口述，經外在
　　　　　　觀察。」
            「（問：在二月十一日時謝醫師並沒有發現有瘀傷等之情形，為何在二
            月十二日時會有傷？）有時候如果是血管破裂，傷不一定當天會顯現出
            來，慢慢才會顯示出來，我們也不排除有外力介入的可能。本件原告告
            訴我說他前一天有被人家打，原告入院之後我也有將原告轉精神科會診
            。」（見本院九十一年三月二十日準備程序筆錄）
　　　　３、是上揭診斷證明書如此不同之記載傷害程度，實因二位醫生僅就原告之
　　        陳述及外在觀察治療，並無進一步做深入診斷，是無法由此證明原告係
            受車禍外力因素所致器質性精神病，是被告此點所辯，委無足採。
  （四）另按「當事人主張有利於己之事實者，就其事實有舉證之責任。但法律別有
        規定，或依其情形顯失公平者，不在此限」為民事訴訟法第二百七十七條定
        有明文規定。本件被告抗辯原告所罹患器質性精神病係因原告於本件事故案
        發後因另外發生車禍事故所造成，惟其未提出任何證據資料供本院審酌，且
        雖有證人張阿滿曾到庭證稱：伊曾到醫院去探訪伊的保險客戶，原告告訴伊
        說他車禍受傷，後來原告之女兒曾親口告訴伊原告曾經車禍頭部受傷等語，
        此證詞屬傳聞證據，無其他佐證可證明之，又證人係被告之女兒，其證詞有
        維護被告之立場，有偏頗之虞，不足採信。
  （五）末依行政院衛生署朴子醫院於九十年一月十六日九十朴醫歷字第０一八七號
        函覆本院之函文所載：「一、病患甲○○於八十九年二月十五日前，曾因情
        緒憂鬱及失眠至本院精神科門診及服藥治療（八十七、九、二十九至八十九
        、一、二十八共四十四次）第一次因器質性精神病至本院精神科就診時間是
        八十九年二月二十二日，外部顯示精神恍惚，行為無法控制，有暴力傾向。
        」，另依朴子醫院檢送本院之原告就診病歷資料所附之原告於朴子醫院精神
        科門診處方明細，可查知原告自八十九年三月六日起之診斷原因所載均係「
        其他暫時性器質性精神病態」，此有行政院衛生署朴子醫院九十朴醫歷字第
        ０一八七號、第０六一六號函在卷可稽。由此足證，原告之器質性精神病病
        發時間係在本件毆打事件之後，且原告因器質性精神病第一次就診時間為八
        十九年二月十五日，係在毆打事件後四日，時間點相近，由此足證，被告之
        不法侵害行為導致被告受有器質性精神病之事實，已至為酌然，是被告前揭
        之抗辯，不足採信，原告之主張，堪信為真正。
  （六）綜上所陳，被告為不法侵害行為與原告所罹患之器質性精神病，二者間有相
        當因果關係存在，被告依法自應對原告負損害賠償責任。
四、按因故意或過失，不法侵害他人之權利者，負損害賠償責任。故意以背於善良風
    俗之方法，加損害於他人者亦同。次按不法侵害他人之身體或健康者，對於被害
    人因此喪失或減少勞動能力或增加生活上之需要時，應負損害賠償責任。分別為
    民法第一百八十四條第一項前段、第一百九十三條定有明文規定。原告因被告之
    不法侵權行為致受有器質性精神病，二者間有因果關係，已如前所述，是被告對
    於原告之傷害，自應負損害賠償責任，茲將原告請求被告賠償之費用，是否應予
    准許，分述如次：
  （一）喪失或減少勞動能力之損失部分：原告主張其自八十三年起至案發前曾從事
        水泥打零工工作，每月收入大約有二萬五千元左右之事實，為被告亦不爭執
        ，並提出薪資證明書為證，復有勞工保險局於九十一年二月十八日保承資字
        第一００三八七二號函所附之原告投保資料，在卷可按，是堪信為真正。本
        件原告因被告之不法毆打行為致受有器質性精神病之傷害，已如前述，經本
        院函行政院衛生署朴子醫院查「原告甲○○所受之傷害能否復原？期間多少
        ？其是否喪失或減少勞動能力？程度為何？符合勞工保險殘障給付標準表何
        種障礙項目？及其等級？」，經該醫院於九十年一月十六日九十朴醫歷字第
        ０一八七號函覆所載：「二、（二）原告目前器質性精神病有逐漸復原之中
        ，但行為思考較遲鈍，偶而脾氣易失控，減少勞動能力之程度符合慢性器質
        性精神障礙，及殘障等級為中度」，再依勞工保險條例第五十三條之附表所
        示，原告所受之傷害，其殘障等級為第七級，減少勞動能力之比例係百分之
        六十九點二一，然因原告收入無固定、亦無報稅資料，而案發當時原告為四
        十七歲，尚有工作能力，是依原告自八十三年至八十五年勞工保險投保薪資
        之平均數為一萬七千四百元較為客觀薪資，故原告減少勞動能力之年收入損
        失額共計十四萬四千五百十元【17400×69.21%×12＝144510】，又事故發
        生時原告為四十七歲（四十一年九月二十日生），以勞動年數算至六十歲為
        標準，尚有十二點八年之勞動能力，依霍夫曼計算法扣除中間利息後，所受
        減少勞動能力之收入損害為總計一百四十五萬八千一百二十二元。（其計算
        式為：【144510*9.00000000（此為應受扶養12年之霍夫曼係數）＋144510
        *0.8*（10.00000000-0.00000000）]=0000000（小數點以下四捨五入）】，
        而原告就喪失勞動能力之損失僅先請求一百三十四萬元，係在上揭計算數額
        之內，故應予准許。
  （二）精神慰藉金部分：按人之身體、健康係無價，原告已罹患器質性精神病，據
        行政院衛生署朴子醫院九十年一月十六日函覆本院之九十朴醫歷字第０一八
        七號函所載：原告目前器質性精神病有逐漸復原之中，但行為思考較遲鈍，
        偶而脾氣易失控，減少勞動能力之程度符合慢性器質性精神障礙，及殘障等
        級為中度，由此可知，原告所罹患之器質性精神病顯對其生活造成阻礙，為
        慢性病患，其所受之肉體、精神受極大痛苦，非筆墨難以形容，本院斟酌實
        際情況，及兩造之身分、地位、資力、教育程度、加害程度等因素，認原告
        僅請求十六萬元，應屬合理。
  （三）綜上所述，原告依侵權行為法律關係，請求被告賠償一百五十萬元，洵屬正
        當，應予准許。
五、本件判決事實已臻明確，兩造其餘攻擊防禦及舉證，核與本件判決結果無影響，
    爰不另一一論述，附此敘明。
六、據上論結，本件原告之訴為有理由，依民事訴訟法第七十八條，判決如主文。
中　　　華　　　民　　　國　　九十一　　年　　　八　　　月　　十四　　日
~B臺灣嘉義地方法院民事第一庭
~B　　審判長法官　曾文欣
~B　　　　法　官　朱美璘
~B　　    法　官　吳昀儒
右為正本，係照原本作成。
如對本判決上訴須於判決送達後廿日內向本院提出上訴狀（應附繕本）
中　　　華　　　民　　　國　　九十一　　年　　　八　　　月　　十四　　日
~B    　　書記官　楊國色
